【裁判字號】    98,訴,428
【裁判日期】    990504
【裁判案由】    拆屋還地
【裁判全文】
臺灣宜蘭地方法院民事判決               98年度訴字第428號
原      告    戊○○
              丙○○
              丁○○
前列三人共同
兼訴訟代理人  Ａ○○
被      告    宇○○
              玄○○
              甲○○○
              乙○○○
              癸○○○
              地○○
              天○○
              酉○○
              壬○○
              黃○○○
              辛○○
              丑○○
              寅○○
              子○○
              卯○○
              辰○○
              Ｂ○○○
              戌○○○
              己○○
              亥○○
              未○○
              巳○○
上一人
法定代理人    Ｃ○○
被      告    申○○
              午○○
              Ｄ○○
              Ｇ○○○
              Ｆ○○
              Ｅ○○
              Ｈ○○○
前列二十九人共同
訴訟代理人    張麗玉  律師
上列當事人間拆屋還地事件，本院於民國99年4 月20日言詞辯論
終結，判決如下：
    主  文
被告宇○○、玄○○、黃○○○、甲○○○、乙○○○、癸○○○、地○○、天○○、酉○○、壬○○應將坐落宜蘭縣五結鄉○○段二一七地號土地上，如附圖編號B所示（面積壹肆貳點玖陸
平方公尺）之磚牆鐵皮頂建物、編號C所示（面積壹點陸捌平方
公尺）之化糞池、編號D所示（面積柒點柒玖平方公尺）之磚牆
木頂、編號E所示（面積柒點陸柒平方公尺）之鐵皮頂等建物及
地上物拆除，將占用之土地返還予原告戊○○、丙○○、丁○○
、Ａ○○。
被告宇○○、玄○○、黃○○○、甲○○○、乙○○○、癸○○○、地○○、天○○、酉○○、壬○○應將坐落宜蘭縣五結鄉○○段二一七之五地號土地上，如附圖編號F所示（面積壹點肆貳
平方公尺）圍牆內之空地、編號G所示（面積零點柒陸平方公尺
）之磚牆鐵皮頂等建物及地上物拆除，將占用之土地返還予原告
丙○○。
被告辛○○、寅○○、卯○○、辰○○、Ｂ○○○、戌○○○、
己○○、亥○○、未○○、巳○○、申○○、午○○、丑○○、
子○○、Ｄ○○、Ｇ○○○、Ｆ○○、Ｅ○○、Ｈ○○○應將坐
落宜蘭縣五結鄉○○段二一七地號土地上，如附圖編號A所示（
面積伍貳點柒陸平方公尺）之磚牆鐵皮頂建物拆除，將占用之土
地返還予原告戊○○、丙○○、丁○○、Ａ○○。
訴訟費用由被告被告宇○○、玄○○、黃○○○、甲○○○、乙○○○、癸○○○、地○○、天○○、酉○○、壬○○負擔四分
之三，餘由被告辛○○、寅○○、卯○○、辰○○、Ｂ○○○、
戌○○○、己○○、亥○○、未○○、巳○○、申○○、午○○
、丑○○、子○○、Ｄ○○、Ｇ○○○、Ｆ○○、Ｅ○○、Ｈ○○○負擔。
本判決第一項於原告戊○○、丙○○、丁○○、Ａ○○以新台幣
肆拾萬元，為被告宇○○、玄○○、黃○○○、甲○○○、乙○○○、癸○○○、地○○、天○○、酉○○、壬○○供擔保後，
得假執行。但被告宇○○、玄○○、黃○○○、甲○○○、乙○○○、癸○○○、地○○、天○○、酉○○、壬○○如以新台幣
壹佰貳拾萬零柒佰伍拾元，為原告戊○○、丙○○、丁○○、Ａ
○○供擔保後，得免為假執行。
本判決第二項於原告於丙○○以新台幣陸仟元，為被告宇○○、
玄○○、黃○○○、甲○○○、乙○○○、癸○○○、地○○、
天○○、酉○○、壬○○供擔保後，得假執行。但被告宇○○、
玄○○、黃○○○、甲○○○、乙○○○、癸○○○、地○○、
天○○、酉○○、壬○○如以新台幣壹萬陸仟參佰伍拾元，為原
告丙○○供擔保後，得免為假執行。
本判決第三項於原告戊○○、丙○○、丁○○、Ａ○○以新台幣
壹拾參萬貳仟元，為被告辛○○、寅○○、卯○○、辰○○、Ｂ
○○○、戌○○○、己○○、亥○○、未○○、巳○○、申○○
、午○○、丑○○、子○○、Ｄ○○、Ｇ○○○、Ｆ○○、Ｅ○○、Ｈ○○○供擔後，得假執行；但被告辛○○、寅○○、卯○○、辰○○、Ｂ○○○、戌○○○、己○○、亥○○、未○○、
巳○○、申○○、午○○、丑○○、子○○、Ｄ○○、Ｇ○○○
、Ｆ○○、Ｅ○○、Ｈ○○○如以新台幣參拾玖萬伍仟柒佰元，
為原告戊○○、丙○○、丁○○、Ａ○○供擔保後，得免為假執
行。
    事實及理由
壹、原告方面：
一、原告起訴主張：
(一)坐落宜蘭縣五結鄉○○段217地號土地（下稱系爭217地號土
    地）為原告戊○○、丙○○、丁○○、Ａ○○所共有，同段
    第217之5地號土地（下稱系爭217之5地號土地）則為原告丙○○所有，兩造間就前開土地原有不定期租賃關係。嗣因被
    告等人共同積欠租金數十年，惟被告等曾於另案就此事實抗
    辯只需清償原告等人5年租金、每年72台斤之蓬萊稻穀共360
    台斤，故而原告前曾於民國98年10月17日以台北北門郵局之
    5325號存證信函（以下稱系爭5325號存證信函）依被告等上
    開自承之事實，通知被告等應於收文日起10日內繳交前開租
    金，否則租約自動終止，然未獲被告等人置理，且未於限期
    內依前開之催告內容給付租金，故兩造間之不定期租賃關係
    業已終止，原告自得請求彼等拆屋還地。再者，原告除以前
    開之信函通知被告全體外，後為避免爭議及為使終止租約明
    確化，另於98年12月7日正式起訴狀再次聲明以被告主張及
    自認到付租金及蓬萊稻穀欠租360台斤，給予自收文日起十
    日期限屆滿，則租約自動終止之欠租催告通知；復以第730
    、第6519號等存證信函再次告知被告自認租金約定是到付，
    以及蓬萊稻穀欠租360台斤，給予自收文日起10日期限屆滿
    ，則租約自動終止之欠租催告通知；又99年1月12日及99 年
    1月23日之證明狀亦均為相同意旨之欠租催告通知，並於99
    年2月22日再以羅東郵局之99號存證信函載明與系爭5325 號
    存證信函相同意旨之催告內容，並增加聲明到付租金之通知
    業已送達至被告全體。惟被告迄未給付系爭租金，系爭租賃
    契約業已終止。從而，被告等人占有217地號土地及217之5
    地號土地顯屬無權占有，爰依民法第767條之法律關係提起
    訴訟，請求被告等拆屋返還土地等語。
(二)聲明：1、被告宇○○、玄○○、黃○○○、甲○○○、乙○○○、癸○○○、地○○、天○○、酉○○、壬○○應將
    坐落宜蘭縣五結鄉○○段217地號土地上，如附圖所示Ｂ部
    分（面積142.96平方公尺）之磚牆鐵皮頂建物、C部分（面
    積1.68平方公尺）之化糞池、D部分（面積7.79平方公尺）
    之磚牆木頂、E部分（面積7.67平方公尺）之鐵皮頂等建物
    及地上物拆除，將上開土地返還原告戊○○、丙○○、丁○○、Ａ○○；以及將同段217-5地號土地上，如附圖所示F部
    分（面積1.42平方公尺）圍牆內之空地、G部分（面積0.76
    平方公尺）之磚牆鐵皮頂等建物及地上物拆除，將上開土地
    返還予原告丙○○。2、被告辛○○、寅○○、卯○○、辰
    ○○、Ｂ○○○、戌○○○、己○○、亥○○、未○○、巳
    ○○、申○○、午○○、丑○○、子○○、Ｄ○○、Ｇ○○○、Ｆ○○、Ｅ○○、Ｈ○○○應將坐落宜蘭縣五結鄉○○
    段217地號土地上，如附圖所示A部分（面積52.76平方公尺
    ）之磚牆鐵皮頂建物拆除，將占用之土地返還予原告戊○○
    、丙○○、丁○○、Ａ○○。3、願供擔保請准宣告假執行
    。
二、對被告答辯所為之陳述：
    被告雖陳稱曾於98年11月26日依催告內容前往原告戊○○之
    住所交付租金卻遭拒絕受領，然事實上被告有到付租金之行
    為自始並未為原告所知悉，就此原告並無拒絕受領或受領遲
    延，況被告於98年12月4 日全體具名回應原告所寄發之系爭
    5325號存證信函時，就已超過該存證信函所催告之繳租期限
    ，即使被告等稱於98年11月26日至戊○○住處前繳租被拒，
    惟該前往繳租之時間，亦已逾上開存證信函催告之期限，租
    約已然終止，且自始均無任何有關原告拒收租金之事證，另
    系爭租金被告自認依原租約約定是到付，因此被告將租金辦
    理清償提存亦不生清償之效力。其次，原告亦否認有積欠被
    告新台幣（下同）4萬2仟餘元，且縱有積欠之事實，又因訴
    訟費用與所積欠之租金種類及性質均不相同，故被告亦不得
    主張抵銷；又原告所寄發之98年12月8日羅東郵局730號存證
    信函及98年12月20日台北北門郵局5619號存證信函，就被告
    癸○○○、地○○、辛○○、丑○○、子○○部分，亦均已
    合法送達，因有補送，其中是地○○的部分是由其配偶代收
    ，辛○○部分是依照本案所附的戶籍地址送達，郵局亦有發
    招領通知，另子○○部分亦是配偶代收，除此另有依被告所
    稱之土城地址送達，又丑○○部分因有親自到庭，就原告陳
    述欠租及催告等事實皆已聽聞，故前開系爭之5 人應皆已合
    法送達。至於系爭5325號存證信函，關於丑○○、子○○、
    乙○○○、玄○○、癸○○○、酉○○、壬○○等人部分，
    亦均已合法送達，其中被告乙○○○部分，在原告第一次寄
    送時就有收受，被告子○○的另一地址原告亦有寄送，且子
    ○○在前案98年8月5日開庭的時候，原告有口頭催告，送達
    給子○○本人，但筆錄沒有記載，另被告丑○○、玄○○部
    分是在本案每次開庭都有到庭，原告均有口述催告，亦均有
    送達給該被告二人，而被告癸○○○、酉○○、壬○○等人
    部分，原告都有將催告的意思表示送達到被告可支配之範圍
    ，致被告隨時可了解的其內容之客觀狀態，郵局也有發出招
    領通知。退步言，縱然被告爭執系爭5325號以及上開730、5
    619 號之存證信函所發之催告通知送達皆不合法，然實際上
    被告全體已於98年12月4日共同具名以書面回應原告98 年10
    月17日所寄發之系爭5325號存證信函，顯認該存證信函俱已
    送達被告全體，且原告於每次開庭，對催告內容重新口述，
    亦即每次開庭均催繳欠租，被告既是全體共同委託訴訟代理
    人進行攻防答辯，故無論在主、客觀上及社會一般恆常之經
    驗法則觀之，都應可證明催繳欠租之催告通知已送達被告全
    體。
貳、被告方面答辯意旨：
一、原告於98年10月17日所寄送之系爭5325號存證信函尚有丑○○、子○○、癸○○○、地○○、天○○、酉○○、壬○○
    及乙○○○等8人送達不合法，自始即不生合法催告支付租
    金及終止租約之效力。又原告於98年12月8日所寄發羅東郵
    局之730號存證信函、同年月20日所寄發台北北門郵局之561
    9號之存證信函以及99年1月12日、99年1月23日之書狀暨99
    年2月22日以羅東郵局99號之存證信函，除內容並無為定期
    給付租金催告之意旨外，其中730、5619號存證信函對癸○○○、地○○、辛○○、丑○○、子○○等5人之送達亦未
    合法，自不生催告支付租金及終止租約之效力，因此雙方之
    租賃關係並未終止。
二、退步言，被告丑○○、宇○○、玄○○及第三人宙○○與庚○○等5人於98年11月26日將稻穀360 台斤提出於原告戊○○住所以供清償，又為原告拒絕受領後，遂於98年12月4日
    為文通知原告應於文到7日內前來被告宇○○之住所收取稻
    穀360台斤，並聲明因原告有積欠被告42,485元，故應以前
    開債權抵繳租金，後原告並未於7日內前來收取租金，被告
    於98年12月17日將前開之稻穀折合4,968元向鈞院以98年度
    存字第565號而為清償提存在案，被告並無遲延積欠原告租
    金之情事。原告起訴請求被告拆屋還地，自無理由。為此聲
    明請求判決原告之訴及假執行之聲請均駁回，並陳明如受不
    利判決，願供擔保，請准宣告假執行。
參、兩造不爭執之事實：
一、坐落宜蘭縣五結鄉○○段217地號、地目建、面積359平方公
    尺之土地為原告戊○○、丙○○、丁○○、Ａ○○所共有，
    及同段217之5地號、地目建、面積105平方公尺之土地則為
    原告丙○○所有。
二、被告宇○○、玄○○、黃○○○、甲○○○、乙○○○、癸○○○、地○○、天○○、酉○○、壬○○所共有門牌號碼
    宜蘭縣五結鄉○○路○段469巷107號房屋及其附屬建物占有
    使用前開217地號土地上之情形，即如附圖所示B部分（面積
    142.96平方公尺）之磚牆鐵皮頂建物、C部分（面積1.68平
    方公尺）之化糞池、D部分（面積7.79平方公尺）之磚牆木
    頂、E部分（面積7.67平方公尺）之鐵皮頂等建物，及占有
    使用同地段217之5地號土地之情形，即如附圖所示F部分（
    面積1.42平方公尺）圍牆內之空地、G部分（面積0.76平方
    公尺）之磚牆鐵皮頂建物。
三、被告辛○○、寅○○、卯○○、辰○○、Ｂ○○○、戌○○○、己○○、亥○○、未○○、巳○○、申○○、午○○、
    丑○○、子○○、Ｄ○○、Ｇ○○○、Ｆ○○、Ｅ○○、Ｈ
    ○○○所共有門牌號碼宜蘭縣五結鄉○○路○段469巷105 號
    房屋占有使用上揭217地號土地之情形，即如附圖所示A部份
    （面積52.76平方公尺）之磚牆鐵皮頂建物。
四、原告戊○○4人就上開217地號土地如附圖所示B、C、D、E部
    分以及原告丙○○就上開217-5 地號土地如附圖所示F、G部
    分，與被告宇○○、玄○○、黃○○○、甲○○○、乙○○○、癸○○○、地○○、天○○、酉○○、壬○○間有不定
    期租賃之法律關係存在。另原告戊○○4人就上開217地號土
    地如附圖所示A部分，與被告辛○○、寅○○、卯○○、辰
    ○○、Ｂ○○○、戌○○○、己○○、亥○○、未○○、巳
    ○○、申○○、午○○、丑○○、子○○、Ｄ○○、Ｇ○○○、Ｆ○○、Ｅ○○、Ｈ○○○間有不定期租賃之法律關係
    存在。租金約定為每年72斤稻穀。
五、兩造間就租金交付之方式，係約定為到付（赴償），即以債
    權人之住所地為清償地。
肆、得心證之理由：
    本件兩造爭執之處，乃在於：原告催告被告繳納積欠之租金
    是否合法？原告終止兩造間之租約是否合法？原告請求拆屋
    還地是否有理由？茲分別審酌如下：
一、原告催告被告繳納積欠之租金是否合法？原告終止兩造間之
    租約是否合法？
(一)按建築房屋基地之出租人，以承租人積欠租金額達二年以上
    為原因，終止租賃契約，仍應依民法440條第1項規定，定相
    當期限催告承租人支付租金，必承租人於其期限內不為支付
    者，始得終止租賃契約，非謂一有承租人欠租達二年以上之
    事實，出租人即得隨時終止租賃契約（參見最高法院68年台
    上字第777號判例意旨）。職是，本件原告以被告積欠租金
    達5年之租額為由，主張已終止兩造間之不定期租賃關係，
    自應合法踐行催告之程序。又原告主張其業已踐行催告程序
    之情，並提出98年10月17日台北北門郵局第5325號、同年月
    8日羅東郵局第730號、同年月20日台北北門郵局第5619號及
    99年2月22日羅東郵局第99號等存證信函暨郵件收件回執為
    其佐證（參見98年度補字第205號卷宗第6頁至15頁、98年度
    訴字第428號卷宗第105頁至136頁及149頁至151頁）。然被
    告則以前開之存證信函皆未送達合法，且羅東郵局第730號
    、台北北門郵局第5619號及羅東郵局第99號之存證信函內容
    非屬定期催告之通知等語，為其主要抗辯論據。從而本院即
    就上揭存證信函是否已符合催告程序之事實而為審酌。
(二)又按支付租金之催告，係意思通知之一種，其通知應向承租
    人為之，如承租人有數人者，應向承租人全體為之，否則對
    於未受催告之承租人，不發生催告之效力。又支付租金之催
    告，係意思通知之一種，而意思通知在學理上屬準法律行為
    之一種，準法律行為原則上則類推適用有關法律行為之規定
    ，故民法第258條第2項規定，於為支付租金之催告時，亦應
    予類推適用。從而催告支付租金之通知亦應由出租人向承租
    人為之，如出租人與承租人各有數人者，應由其全體向其全
    體為之，始生催告之效力（最高法院48年台上字第1382號判
    例，及87年度台上字第1679號、77年度台上字第1854號等裁
    判參照）。又按民法第440條第1項所謂支付租金之催告，屬
    於意思通知之性質，其效力之發生應準用同法關於意思表示
    之規定。又非對話為意思表示者，其意思表示，以通知達到
    相對人時發生效力，於同法第95條第1項前段定有明文。而
    所謂達到，於表意人係以書面等物件為意思表示時，固以其
    意思表示達到相對人之支配範圍，置於相對人隨時可了解其
    內容之客觀狀態為已足，而不問相對人之閱讀與否，即發生
    為意思表示之效力。惟於表意人係以言詞（口頭）於相對人
    住所向相對人之家屬或其受僱人等為表示時，因該家屬等未
    必轉達，且其情形又非如書面等物件得置相對人於隨時可了
    解其內容之客觀狀態中，應以相對人已獲知其意思表示時，
    始可謂為達到（最高法院86年度台上字第3742號裁判意旨參
    照）。是故於表意人以書面為意思表示時，倘表意人已將該
    非對話意思表示之內容寄送至相對人之住居所等，置於相對
    人隨時可了解其內容之客觀狀態者，即可認屬意思表示已達
    到，至於相對人雖未收受表意人所為書面意思表示之送達，
    惟倘有證據足認相對人已獲知表意人之意思表示內容時，亦
    可謂表意人之意思表示已達到。
(三)查系爭坐落五結鄉○○段217地號土地為原告戊○○、丙○○、丁○○及Ａ○○等人所共有，另五結鄉○○段217- 5地
    號土地則為原告丙○○所有，此有土地登記謄本在卷足稽（
    本院98年度補字第205號卷宗第65至67頁），而被告宇○○
    、玄○○、黃○○○、甲○○○、乙○○○、癸○○○、地
    ○○、天○○、酉○○、壬○○所共有門牌號碼宜蘭縣五結
    鄉○○路○段469巷107號房屋及其附屬建物占有使用系爭217
    地號土地如附圖編號B、C、D、E所示部分，以及占有使用系
    爭217-5地號土地如附圖編號Ｆ、Ｇ所示部分，而被告辛○○、寅○○、卯○○、辰○○、Ｂ○○○、戌○○○、己○○、亥○○、未○○、巳○○、申○○、午○○、丑○○、
    子○○、Ｄ○○、劉素靜、Ｆ○○、Ｅ○○、Ｈ○○○所共
    有門牌號碼宜蘭縣五結鄉○○路○段469巷105號房屋占有使
    用上揭217地號土地如附圖編號Ａ所示部分等情，有宜蘭縣
    羅東地政事務所土地複丈成果圖在卷可稽（本院98年度補字
    第205號卷宗第68頁），且兩造間就上開土地之使用範圍有
    不定期租賃之法律關係存在等節，亦均為兩造所不爭執，堪
    信屬實。本件原告以被告積欠租金達5年之租額為由，主張
    已終止兩造間之不定期租賃關係，自應合法踐行催告之程序
    ，且應由原告4人全體向承租人全體為催告，就此原告主張
    起訴前業已於98年10月17日以系爭5325號存證信函通知予被
    告全體。被告雖辯稱：以其中丑○○與子○○之住址分別為
    宜蘭縣五結鄉○○路○段469巷105號及台北縣土城市○○路
    28號，而非新竹縣竹北市○○街21號2樓，又被告癸○○○
    、地○○、天○○、酉○○、壬○○等5人亦非居住於宜蘭
    縣蘇澳鎮○○街92號，被告乙○○○之住址實為宜蘭縣五結
    鄉○○路99號，而非宜蘭縣五結鄉○○路○段10號，且縱然
    前開之收件回執聯經第三人代收，然渠等均非被告之同居人
    或受僱人，況被告丑○○與子○○既無居住於新竹縣竹北市
    ○○街21號2樓，則該管委會更無代收信件之權限（本院卷
    第193頁），該5325號存證信函之催告通知並未有合法通知
    於被告全體云云（本院卷第72頁至74頁）。惟查被告曾於98
    年12月4日發函通知原告於文到七日內前來向被告宇○○住
    所收受稻穀360斤，逾期將提存法院等情，有該函文在卷可
    證（本院卷第72頁），被告並自承其等係以上開98年12月4
    日之函文回應原告於98年10月17日所寄送系爭5325號存證信
    函之催告（本院卷第143頁），而觀諸被告98年12月4日之函
    文係全體被告具名以回應原告所寄發系爭5325號存證信函，
    足見被告中縱有上開被告癸○○○等人未收受原告所寄送之
    系爭5325號存證信函，然應已經由其他合法收受系爭5325號
    存證信函送達之被告，以口頭或書面之方式告知或已經由其
    他管道獲知系爭5325號存證信函之催告通知，否則被告等人
    倘不知悉原告所為催告之情，豈能於98年12月4日以被告全
    體之名義回復原告關於系爭5325號存證信函之催告，基此，
    可證原告前述已向被告全體為給付租金催告，該意思之通知
    顯已到達被告全體之事實，應堪憑信，自發生合法催告之效
    力。再者，由被告所陳係於98年11月26日提出租金即360斤
    稻穀至原告戊○○之住處，則依該提出給付之時間點亦可知
    悉，系爭5325號存證信函，應至遲於98年11月26日即到達被
    告全體，亦即該催告之效力至遲於前開期日即已發生效力。
    故被告抗辯該催告通知仍有8人未合法送達，致定期催告繳
    租之意思通知並未達到全體乙節，應不可採。從而，應認原
    告主張已合法踐行催告被告全體繳納積欠租金之程序，自屬
    可取。
(四)另按承租人租金支付有遲延者，出租人得定相當期限，催告
    承租人支付租金，如承租人於其期限內不為支付，出租人得
    終止契約。民法第440條第1項定有明文。又出租人因承租人
    遲延給付租金，定期催告其履行，同時表明如於期限內不履
    行，契約即為終止，係附有停止條件之終止租約之意思表示
    ，如承租人逾期仍不履行，則條件成就，即發生終止租約之
    效力，無須再另為終止租約之意思表示（最高法院87年台簡
    上字第7號判決參照）。查原告於98年10月17日以台北北門
    郵局之5325號存證信函內容：「…依汝等只承認欠租5年每
    年72台斤共360台斤、給與自收文日起十日期限，屆滿未清
    償或支付，則租約自動終止。」觀之，並參酌首揭法條及說
    明意旨，該催告內容即屬「附有停止條件」之終止租約之意
    思表示，且該意思表示亦說明應於達到被告全體後10日內給
    付租金，而本件意思表示達到被告全體之時點至遲為98年11
    月26日，已如前述，故被告至遲應於98年12月6日以前給付
    租金。
(五)再按債權人受領遲延，或不能確知熟為債權人而難為給付者
    ，清償人得將其給付物，為債權人提存之，民法第326條定
    有明文。又按民法第234條規定之「受領遲延」，必須債務
    人對於債權人確依「債之本旨」提出給付，而為債權人無故
    拒絕收受者，始足當之。倘債務人未依債之本旨提出給付，
    自難認已生提出給付之效力；又債務人履行債務除應依誠實
    及信用方法於正當時期及正當處所為之外，尚須以正當之標
    的物實行提出，始能謂之為依債之本旨提出給付。（最高法
    院84年台上字第1452號及87年度台上字第2536號判決意旨參
    照）。本件就租金交付之方式為被告應至原告住所交付租金
    ，此為兩造所不爭執，而關於系爭租金之給付，被告固抗辯
    於98 年11月26日已前往原告戊○○之住所提交360斤之稻穀
    ，然卻為原告拒絕受領，嗣後於98年12月4日通知原告應於
    文到7日內前往被告宇○○住所收取租金，逾期將提存法院
    ，嗣被告確於同年月17日向本院以98年度存字第565號而為
    清償提存在案，並提出98年12月4日寄送予原告之函文、前
    往原告住所給付租金未獲原告會晤之照片4紙、提存通知書
    影本及提存書影本等為證（本院卷72至75頁、79頁、83頁及
    190頁），並聲請訊問證人宙○○及庚○○，就此原告則否
    認有拒絕受領之情事，並主張就被告等擬於98年11月26日前
    來原告住所繳租乙事，原告並不知情，且系爭租金依約定應
    是到付（即赴償），況被告之清償提存亦不生清償之效力等
    節。經查：本院依被告聲請訊問證人宙○○，其到庭具結證
    稱：「（關於本件被告給付租金之事情，是否曾參與？其經
    過情形及通知原告受領之情形為何？）在去年被告要去繳租
    ，我有一起去，是宇○○邀我一起去的。當天早上六點左右
    我們到戊○○住處去叫他，我要告訴他當天要到他家裡繳租
    ，但沒有人回應，當時他家的車子都還在家，所以我並沒有
    進入戊○○家裡，也沒有遇到他。後來在早上八點多，我與
    宇○○、玄○○、丑○○、庚○○等五人就以貨車載稻穀
    300 多斤，是5年的租金，到戊○○家門口，沒有遇到戊○○，我們有在門口前呼叫，但沒有人回應，我們照相後，就
    把稻穀載走。當天是宇○○要我先去向林水木說明當天上午
    七、八點左右要載稻穀去。」（本院卷第185頁）；另證人
    庚○○亦具結證稱：「（關於本件被告給付租金之事情，是
    否曾參與？其經過情形及通知原告受領之情形為何？）我有
    參與，是宇○○、丑○○找我去，說要拿租金給戊○○，要
    我去作證，是在98年11月26日的事情，經過情形是當天丑○○、宇○○、玄○○、宙○○，還有我一起去，是到戊○○
    家門口，有電鈴但壞掉，有按電鈴，電鈴在門旁邊，但從外
    觀看它的零件已經掉落，所以已經損壞了，被告有按試試看
    ，沒有人回應，也有在外面叫，等了幾分鐘就拍照走了，當
    天是以卡車載稻穀300多斤。在要繳租之前，宙○○有先去
    跟戊○○講，我是當天早上聽宙○○在電話中說的，他說今
    天會提早到戊○○家去跟他講要繳租，我在當天早上八點多
    就跟他們一起去。宙○○通知戊○○的情形我不在場所以我
    不了解。」等語（本院卷第186頁），則由該等證人所述之
    內容與提出之照片可知，僅能證明98年11月26日當日上午六
    時許，證人宙○○曾為當日被告要至原告戊○○住處繳租乙
    事，至原告戊○○住處叫門，但並無人回應，是日上午八時
    許被告宇○○、丑○○、玄○○有偕同證人宙○○、庚○○
    前往原告戊○○住所欲交付360斤之稻穀，然在門前呼叫，
    亦無人回應，故並未會晤原告，故於拍照存證後即攜稻穀離
    去等事實，惟並未能證明被告於赴償前原告已收受被告欲前
    來繳租之通知，而原告否認知悉被告將於98年11月26日到付
    租金之事，被告復未能就此舉證以實其說，則應認原告主張
    其並不知悉被告將於98年11月26日到付租金乙節，尚屬可採
    。準此，被告於未通知原告到付租金之時間，即逕前往原告
    戊○○住所繳付租金，致未能會晤原告，其債務履行之方式
    ，難認已依誠實及信用方法於正當時期為之，依前揭說明，
    自難謂之為已依債之本旨提出給付。又本件租金係由被告赴
    原告住所給付乙節，已如前述，被告於98年12月4日發文限
    期催告原告前往被告宇○○住處收取租金稻穀，自亦不符債
    之本旨，原告自不受其催告之拘束。再者，被告嗣後縱向本
    院以98年度存字第565號就系爭租金稻穀於折合現金後而為
    清償提存，然本件並無證據足認原告有受領遲延之情事，且
    租金依約被告應赴償，是被告所為上開清償提存，已難認屬
    符合債之本旨，況被告向本院為該提存之時點為98年12 月
    17日，已在系爭租金給付期限即98年12月6日之後，而系爭
    租約已因被告未於前揭期限內繳交租金，停止條件成就致租
    約終止，故被告所為之提存對於系爭租約終止之效力，亦不
    生影響。從而，原告主張系爭租約已終止，應為合法且有理
    由。
二、原告請求拆屋還地是否有理由？
    按所有人對於無權占有或侵奪其所有物者，得請求返還之，
    民法第767條前段定有明文。以無權占有為原因，請求返還
    所有物之訴，被告對原告就其物有所有權存在之事實無爭執
    ，而僅以非無權否認占有為抗辯者，原告於被告無權占有之
    事實，無舉證責任。被告應就其取得占有，係有正當權源之
    事實證明之。故被告如不能就其為有權占有予以證明，即應
    認原告之請求為有理由。而前開系爭租賃契約已由原告合法
    終止，已如前述，是原告本於所有權之作用請求被告將系爭
    土地上之建物拆除，並將土地返還予原告，為有理由，且於
    法自屬有據。
三、綜上所述，原告依民法第767條規定，請求被告宇○○、玄
    ○○、黃○○○、甲○○○、乙○○○、癸○○○、地○○
    、天○○、酉○○、壬○○應將坐落宜蘭縣五結鄉○○段21
    7地號土地上，如附圖編號B所示（面積142.96平方公尺）之
    磚牆鐵皮頂建物、編號C所示（面積1.68平方公尺）之化糞
    池、編號D所示（面積7.79平方公尺）之磚牆木頂、編號E所
    示（面積7.67平方公尺）之鐵皮頂等建物及地上物拆除，將
    占用之土地返還予原告戊○○、丙○○、丁○○、Ａ○○，
    以及將坐落宜蘭縣五結鄉○○段217-5地號土地上，如附圖
    編號F所示（面積1.42平方公尺）圍牆內之空地、編號Ｇ所
    示（面積0.76平方公尺）之磚牆鐵皮頂等建物及地上物拆除
    ，將占用之土地返還予原告丙○○；暨請求被告辛○○、寅
    ○○、卯○○、辰○○、Ｂ○○○、戌○○○、己○○、亥
    ○○、未○○、巳○○、申○○、午○○、丑○○、子○○
    、Ｄ○○、Ｇ○○○、Ｆ○○、Ｅ○○、Ｈ○○○應將坐落
    宜蘭縣五結鄉○○段217地號土地上，如附圖編號A所示（面
    積52.76平方公尺）之磚牆鐵皮頂建物拆除，將占用之土地
    返還予原告戊○○、丙○○、丁○○、Ａ○○，均為有理由
    ，應予准許。
伍、假執行之宣告：兩造均陳明願供擔保，聲請宣告假執行及免
    為假執行，經核無不合，爰分別定相當之金額准允之。
陸、本件事證已臻明確，兩造其餘攻擊、防禦方法及舉證，經核
    與判決結果無影響，爰不逐一論列，附此敘明。
柒、訴訟費用負擔之依據：民事訴訟法第78條、第85條第1項。
中    華    民    國    99    年    5    月    4      日
                  臺灣宜蘭地方法院民事庭
                      法  官  楊麗秋
正本與原本無異。
如對本判決上訴，須於判決送達後20日內向本院提出上訴狀(須
附繕本)。
中    華    民    國    99    年    5    月    5     日
                      書記官  廖文章

司法院資訊處製作；財團法人民間司法改革基金會備份。
